【裁判字號】    90,重上更(三),34
【裁判日期】    900912
【裁判案由】    殺人
【裁判全文】
臺灣高等法院花蓮分院刑事判決                  九十年度重上更(三)字第三四號
    上  訴  人  臺灣花蓮地方法院檢察署檢察官
    被      告  甲○○
    選任辯護人  張秉正
右列上訴人因被告殺人案件，不服臺灣花蓮地方法院八十五年度重訴字第六號中華民
國八十五年六月廿五日第一審判決（起訴案號：臺灣花蓮地方法院檢察署八十四年度
偵字第九七五號），提起上訴，經判決後，由最高法院第三次發回更審，本院判決如
左︰
    主  文
上訴駁回。
    理  由
一、公訴意旨略以：甲○○於民國（下同）八十二年六月十七日凌晨三時許，在其位
    於花蓮縣花蓮市○○路四十七號之住處客廳內，因故持其所有之鐵鎚敲擊其患有
    二級智障之女兒農秀蘭，致農秀蘭因此頭骨破裂，雖經送醫救治，仍因臚內出血
    不治死亡，因認被告甲○○涉犯刑法第二百七十一條第一項之殺人罪嫌等語。
二、本件公訴人認被告涉犯前揭殺人罪嫌，無非以：(一)案發時，當場僅有被告、農張
    英妹、農秀蘭以及農秀蘭之子袁寶駿等四人，而農秀蘭係被害人，農張英妹係屬
    精神耗弱之人，袁寶駿僅為二歲餘，均無可能涉案。(二)依農張英妹於另案警訊、
    偵查中及審理中，均曾一再指證係被告持鐵鎚追打「妹妹」（指農秀蘭）；且於
    檢察官履勘現場時，猶帶領檢察官至放置鐵鎚之空心磚，其陳述應有可信之處。
    (三)法醫師相驗時所製作之相驗、解剖報告表，在「案情簡述」欄中即已載明「但
    據三歲孫子袁寶駿以及其母農張英妹說是公公（指被告）打其女（即被害人）」
    。而袁寶駿於另案偵審中，除於一審調查時陳稱係農張英妹以鐵鎚敲擊農秀蘭外
    ，餘六次均陳稱係被告持鐵鎚敲擊農秀蘭，其證言應較為可信。(四)被告於偵查中
    及法院審理農張英妹殺人之案件中，對於發現農張英妹行兇過程、血跡擦拭、內
    衣染血之原因供述不一，此為另案判決載述甚詳，其供述矛盾，應係畏罪情虛等
    語；為主要為論據。訊之被告甲○○堅決否認有何殺人之犯行，辯稱：其女農秀
    蘭係其妻農張英妹所殺，其妻患有精神病，平日就會打女兒；當日因起床如廁，
    見到農張英妹持鐵鎚敲擊農秀蘭，遂立即將鐵鎚搶下，並叫救護車將農秀蘭送醫
    救治，農秀蘭並非其所殺等語。
三、按犯罪事實應依證據認定之，無證據不得推定其犯罪事實；又不能證明被告犯罪
    者，應諭知無罪之判決，刑事訴訟法第一百五十四條、第三百零一條第一項分別
    定有明文。又無論直接或間接證據，其為訴訟上之證明，須於通常一般之人均不
    致於有所懷疑，而得確信其為真實之程度者，始得據之為有罪之認定，倘其證明
    尚未達到此一程度，而有合理性懷疑之存在時，事實審法院復已就其心證上理由
    予以闡述，敘明其如何無從為有罪之確信，因而為無罪之判決者，亦不得遽以自
    己片面之觀點，遽指其為違法（最高法院七十六年度台上字第四九八六號判例參
    照）。另按證據之取捨、事實之認定，屬事實審法院之職權行使，苟其判斷與論
    理法則及經驗法則無違，即不得任意指為違法。又證據之證明力如何﹖由事實審
    法院依職權自由判斷之，此項自由判斷，苟係基於吾人日常生活之經驗，而未違
    背客觀上應認為確實之定則，又已敘述其何以為此判斷之理由者，自不容漫指為
    違法（最高法院八十五年台上字第四五三一號判決參照）。且被告在被判罪確定
    之前，應被推定為無罪及被告並無自證無罪之義務，均為刑事訴訟之基本原則，
    被告否認犯罪所持之辯解，縱無可取，仍不得因此資以為反證其犯罪之論據（最
    高法院八十七年度台上字第三四七一號判決參照）。經查：
  (一)本件公訴人所舉之直接證據，僅有農張英妹及袁寶駿二人之證言。首就證人農張
    英妹之精神狀態以觀，原審將農張英妹送請財團法人佛教慈濟綜合醫院鑑定結果
    ，其係屬中重度智能障礙併有占譫妄的症狀，精神狀況則係意識不清，表情淡漠
    ，言不對題，定向力以及記憶有明顯障礙，判斷力、計算能力及一般智能均甚差
    等情，有慈濟醫院八十五一月三十一日慈醫文醫字第二八九六號函所附鑑定書一
    紙附卷可稽（見原審卷第四五頁）。再徵諸農張英妹於台灣花蓮地方法院八十二
    年度重訴字第五號其被訴殺人案件（以下簡稱前案）歷次偵審中所為之陳述，有
    時自承係其自己將被害人打死（見一０九八四警訊卷第一頁），有時又指證被告
    打被害人；其陳述多屬前後文不對題之情形，如偵查中檢察官訊問「妳女兒在那
    裡？」，農張英妹稱：「在隔壁她去當兵，跑了沒有回來」，嗣後即答非所問，
    一直喃喃自語（見相字第三一三卷第十一頁倒數第五行以下）。於前案審理中，
    法官訊問「鐵鎚拿得動嗎？」，農張英妹答稱：「拿掃把」，法官問「妳女兒為
    何流血？」，農張英妹回答：「她不會煮，我一個人弄菜，飯還沒煮熟，菜就用
    手抓，吃光光，氣死人」等語（見八十二年度重訴字卷宗第二十九頁背面、第三
    十頁），顯見農張英妹根本無法瞭解問題，其所為之陳述並無證據能力，自不得
    採為認定被告犯罪之依據。
  (二)再證人袁寶駿於前案審理中之八十三年二月十五日應訊時，先稱媽媽（指農秀蘭
     )是奶奶（指農張英妹）打死的，奶奶有用鐵鎚，爺爺（指被告）未用鐵鎚打媽
    媽；旋又改稱有看到爺爺用鐵鎚和掃把打媽媽，爺爺打媽媽頭部以及背部等語（
    見前案原審卷第四十九頁）。其於同一調查期日就何人使用掃把，何人用鐵鎚，
    何人敲擊被害人等關鍵事項之陳述即有不同。嗣其於八十三年六月六日再度接受
    原審法院訊問時，又稱祖母未拿掃把或鐵鎚打媽媽，祖父有拿，打媽媽咽喉部，
    嗣稱那天是阿公拿鐵鎚，打媽媽脖子（見前揭卷第八十六頁），旋又稱係祖母先
    拿掃把打媽媽，後來阿公用鐵鎚打媽媽，阿公沒有打媽媽頭頂及後面（見前揭卷
    第八十七頁），又稱喜歡阿公，甚麼事都說是阿公等語（見前揭卷宗第一０五頁
    ），則證人袁寶駿前後陳述矛盾，已難採信。況證人袁寶駿係七十九年八月十六
    日出生（見本院更(一)卷第三七頁），案發時（八十二年六月十七日）尚未足三歲
  ，其心智尚未成熟。依一般經驗法則，其觀察、判斷事理之能力，顯然不足，其
    對於其所經歷之事實，能否作正確之描述，實值存疑。且自八十三年一、二月間
    起擔任袁寶駿幼稚園老師之陳純如在前案到庭結證稱：「他很容易忘記，有時問
    他，他會說不知道或說出錯誤的答案，（對數字的概念）不好」等語（見前案原
    審卷第二一八頁）。又美崙派出所警員楊士達在前案審理時證稱：「（問：有無
    問袁寶駿？）有，他很正常，能正常敘述起居坐息情形，當時我問他媽媽是誰打
    的，小孩有說是阿公打的，我再問他如何打的，小孩就搖頭不答」等語（見同上
    卷第一０一頁）。而最先抵達現場之警員劉家彬則稱：「．．．我有問農張英妹
    他都答非所問，應屬智障的喃喃自語，無驚嚇或憤怒的表情，我有問小孩，小孩
    也講不出所以然來」，「當時小孩很調皮並無畏懼阿公及奶奶的樣子」等語（以
    上見同上卷第一０三頁反面、一０四頁）。再參以證人袁寶駿雖數度供稱係被告
    打被害人，但其先後所稱：拿鐵鎚打脖子四下（見第一０五頁）；打媽媽背部一
    下（見第五十頁），打咽喉部（見第八十六頁），打脖子（見第八十六頁反面）
    ；阿公沒有打媽媽頭部及後面（見第八十七頁）等云，俱不一致，又核與農秀蘭
    診斷書所載被害部位亦屬有異（見相驗卷第十九至二二頁），是證人袁寶駿之陳
    述頗多矛盾及瑕疵。依證據法則，其證言之憑信性，顯然未達通常一般人均不致
    於有所懷疑，而得確信其為真實之程度；其證言之證明力尚不足以為被告確有為
    本件殺人犯行之依據，至為明顯。
  (三)再查被害人之受傷部位係在頭部，其頭部任何一處之骨折傷害均可能導致被害人
    死亡之結果，而被害人頭部受鈍器所傷之力道，即使女性亦有可能造成，被害人
    頭部受傷部位有多處，很可能在被害人已經死亡後，仍受敲擊等情，已據法醫陳
    瑞璋在原審到庭證述在卷（見原審卷第三０頁）；是本件可能造成被害人死亡結
    果之嫌疑人，非僅止於被告一人甚明。而農張英妹在其被訴殺人案件中，亦曾自
    白其有殺害被害人之犯行，又已如前述。按諸刑事證據法則，本應就個案之情形
    而為判斷，如其犯罪不能證明，即應為無罪之諭知，尤不得在犯罪嫌疑有二人，
    而另一人已經判決無罪確定，而以「非彼即此」之推論為基礎，為不利被告之認
    定。又被告於前案農張英妹殺人案供稱：平時鐵鎚放於門上面的空心磚上（八十
    三年一月二十五日訊問筆錄）；經本院勘驗被告住處平時放置鐵鎚之空心磚柱，
    農張英妹伸手即可輕易拿取放置於空心磚柱上之鐵鎚一節，有本院勘驗筆錄及所
    附照片在卷可稽，益見本件非僅有被告一人有致被害人死亡之能力。
  (四)又測謊之鑑驗，係就受測人對相關事項之詢答，對應其神經、呼吸、心跳等反應
    而判斷，其鑑驗結果，雖不得作為判斷之唯一依據，惟仍非不得作為法院審判時
    之參考（最高法院八十五年台上字第五七九一號判決參照）。被告在前案審理時
    ，曾由內政部警政署刑事警察局進行測謊鑑驗，被告對施測者之(一)你有用掃把打
    過你女兒嗎？(二)除本案外，你有用鎯頭打過你女兒嗎？(三)你有用鎯頭打死你女兒
    嗎？(四)你女兒是你太太（農張英妹）用鎯頭打死的嗎？四頁發問分別為(一)沒有。
    (二)沒有。(三)沒有。(四)是之回答。經以polygraph儀器以mqt.sat法測試並分析結果
    ，並無不實反應，亦有內政部警政署刑事警察局鑑驗通知書附原審卷可按（見原
    審卷第七二頁），此亦足以作為被告有利認定之參考。
  (五)復按證據之取捨及證明力之判斷，屬事實審法院之職權行使，許其依自由心證予
    以認定，證人先後所述互有歧異時，尤應根據經驗法則及論理法則，參酌其他旁
    證而為取捨，並無所謂「案重初供」之可言（最高法院二十九年上字第七九五號
    判例、及八十五年台上字第六０八四號判決參照）。證人即警員楊士逵、于輝雄
    、鄰居龐太太（唐煙）及法醫陳瑞璋均僅能證明案發後，袁寶駿曾為本件命案係
    被告所為之陳述，而袁寶駿年紀幼小，且案發時間係在深夜，其陳述又頗多矛盾
    及瑕疵，已如前述。再袁寶駿案發之後能正常敘述起居坐息情形，已如前述警員
    楊士達在前案原審之供述，本案關於袁寶駿證言之憑信力要非曾聽聞袁寶駿敘說
    案情之陳瑞璋、唐煙等人所得以證明（袁寶駿能正常敘述起居坐息等情形，證言
    之憑信力乃證據價值判斷問題，而證人僅在於證明過去已見之事物、經歷，非能
    替代法院為證據證明力之研判）。且袁寶駿於前次更審中，受命法官就其母去世
    之原因予以詢問，已完全不復記憶（見八十九年十一月二十日訊問筆錄），本院
    實無從以一案發時未滿三歲稚童之陳述採為認定被告犯罪之依據，從而證人陳瑞
    璋、唐煙，本院認即無再予訊問之必要。另證人葉仁於前案作證時供稱伊接獲報
    案後開車至被告住處，由被告抱被害人之頭部，伊抱腰腳部位而將被害人送醫（
    見前案原審卷第一００頁背面），而被告於警訊中亦供稱伊平常睡覺時均白內
    褲，伊內褲上沾有農秀蘭之血跡係與司機（葉仁）一起抬農秀蘭上車沾上的等語
    ，此亦與證人葉仁上開供述若合符節，則被告內褲沾有被害人之血跡，亦不能據
    為不利被告認定之依據。末查本件被害人為被告之親生女兒，法院既無從查證被
    告有何殺死其親生女之動機或目的，殊難以被告事後屢遭傳訊所供案發時之情形
    不一即可推論其犯罪。況每人之陳述能力，每受記憶、年齡、智力等因素而有所
    不同，則被告就案發前後之供述不一，自亦不足據為推論其犯罪之依據。故被告
    對於發現農張英妹行兇過程、血跡擦拭、內衣染血之原因供述不一；甚或在本院
    對於其叫救護車時所說農秀蘭事故原因、當日其手有無受傷之陳述，雖與證人吳
    偉輔、葉仁、劉家彬所證情形不符；惟依刑事訴訟之基本原則，其既無自證無罪
    之義務，要難因此資以為反證其犯罪之論據，附此敘明。
四綜上所述，本件依公訴人之舉證及原審，本院職權調查證據之結果，均不足以證明
  被告有公訴意旨所指之殺人犯行，自屬不能證明被告犯罪，原審為無罪之諭知，並
  無不合。檢察官之上訴意旨仍以幼童袁寶駿之陳述及被告所為辯解前後矛盾，顯係
  畏罪情虛為據，指摘原判決不當，核無理由，應予駁回。
據上論斷，應依刑事訴訟法第三百六十八條，判決如主文。
本案經檢察官崔紀鎮到庭執行職務。
中      華      民      國    九十      年      九      月     十二     日
                                    審判長法官  吳  鴻  章
                                          法官  黃  永  祥
                                          法官  林  德  盛
右正本證明與原本無異。
如不服本判決，應於送達後十日內，向本院提出上訴狀。其未敘述理由者，並應於提
出上訴狀後十日內向本院補提理由狀(須附繕本)。
                                        書記官  劉  夢  蕾
中      華      民      國    九十      年      九      月     十二     日


司法院資訊處製作；財團法人民間司法改革基金會備份。
